【裁判字號】    99,重上,233
【裁判日期】    991214
【裁判案由】    返還股票
【裁判全文】
臺灣高等法院民事判決                 99年度重上字第233號
上  訴  人  蔡長準
訴訟代理人  林玉芬律師
            邱晃泉律師
被 上 訴人  吳榮霖
訴訟代理人  陳明律師
            陳永昌律師
上  一  人
複 代 理人  陳柏均律師
上列當事人間請求返還股票事件，上訴人對於中華民國99年3月
24日臺灣臺北地方法院99年度重訴字第43號第一審判決提起上訴
，本院於99年11月30日言詞辯論終結，判決如下：
    主  文
原判決廢棄。
被上訴人在第一審之訴及假執行之聲請均駁回。
第一、二審訴訟費用由被上訴人負擔。
    事實及理由
一、按當事人於第二審不得提出新攻擊或防禦方法，但如係對於
    在第一審已提出之攻擊或防禦方法為補充者，不在此限，民
    事訴訟法第447條第1項第3款定有明文。本件被上訴人於原
    審請求上訴人應返還後述股票，上訴人則辯稱伊占有股票，
    依讓與擔保或善意受讓而屬有權占有等語，上訴人於本院另
    主張訴外人李深淵係代理或表見代理被上訴人提供後述股票
    作為向伊借款之擔保，核屬新攻擊防禦方法之提出。被上訴
    人雖行使責問權，然此屬上訴人在原審已提出之有權占有攻
    擊防禦方法所為補充，依上開說明，應准許其於本院提出，
    合先敘明。
二、被上訴人主張：伊原為訴外人永盛證券股份有限公司（該公
    司於民國89年7月24日與訴外人元富證券股份有限公司合併
    ，並為消滅公司，下稱永盛公司）之股東兼董事，87年間因
    時任永盛公司之董事長李深淵向股東聲稱欲讓出經營權，並
    擬將其持有之股票全部轉售與訴外人玉山銀行、台新銀行、
    汐谷公司（原審判決誤載為汐谷銀行）等買家，伊有意與李
    深淵共進退一併將股票出售，遂於87年8月4日將所有之永盛
    公司股票280萬股交付李深淵，約定借用期間為三個月，以
    便李深淵與上開買家合併洽談時得以出示股票，彰顯其對大
    股東股權掌控力，以取信買家，但伊未授權李深淵為任何處
    分行為。詎李深淵因前於87年7月間向上訴人借款新臺幣（
    下同）5,000萬元，上訴人要求提供借款之擔保，李深淵未
    經伊同意，於87年8月5日將伊所交付上開股票其中股票號碼
    002701號至002900號之200張股票（每張10,000股，每股10
    元，下稱系爭股票）交付上訴人作為擔保，核屬無權處分，
    伊未為民法第118條之追認，對伊不生效力，上訴人占有系
    爭股票，即屬無權占有。又伊提出「股票轉讓過戶聲請書」
    並於正面蓋章，僅在表明伊有意隨同李深淵一併出售股票及
    加強對李深淵支持之意，實無同意李深淵以系爭股票為讓與
    擔保而向上訴人借款，復未與李深淵及上訴人間存在股票讓
    與擔保約定，縱李深淵及上訴人間存在股票讓與擔保約定，
    基於債權相對性原則，效力亦不及於伊。且李深淵非系爭股
    票之所有權人，況須受修正前民法第893條第2項禁止流質契
    約之限制，伊復於88年6月11日發函催告李深淵返還系爭股
    票。再者，上訴人受讓系爭股票係源自李深淵之配偶吳鳳霞
    所交付，非由伊交付，上訴人亦自認上開5,000萬元之借款
    人為李深淵，李深淵非以伊之代理人名義借款。伊復不知李
    深淵向上訴人借款乙事，而李深淵於87年7月9日匯款1,000
    萬元予伊，係為清償積欠伊之債務，伊無任何表見代理之事
    實，足使上訴人善意信賴李深淵有代理權之情形，亦不須負
    民法第169條表見代理之授權人責任等語。爰依民法第767條
    前段規定提起本訴，求為命上訴人應將系爭股票返還被上訴
    人之判決（原審判決被上訴人勝訴，上訴人不服，提起上訴
    ），並於本院答辯聲明：上訴駁回。
三、上訴人則以：李深淵與其妻吳鳳霞因向伊借款5,000萬元，
    乃提供含系爭股票在內之永盛公司股票347萬股及股票轉讓
    過戶聲請書作為擔保，伊於87年8月5日收受系爭股票及其股
    票轉讓過戶聲請書。李深淵所借款項其中之1,000萬元於借
    得當日即由吳鳳霞電匯被上訴人，足見被上訴人同意將系爭
    股票作為上開借款之擔保，並委由李深淵代理為之。基於讓
    與擔保契約，若李深淵屆期未清償借款，伊僅能請求被上訴
    人移轉系爭股票過戶予伊，此與被上訴人所稱系爭股票未背
    書以完成移轉所有權或質權設定手續，未提供「股票質權設
    定聲請書」，民法修正前之禁止流質契約等情無關。因李深
    淵嗣後未清償借款，被上訴人就系爭股票無請求返還權利，
    雖因被上訴人拒依約定背書辦理轉讓過戶，致伊迄未取得系
    爭股票所彰顯之股權，然伊基於讓與擔保約定而收受及占有
    系爭股票，即非無權占有。至於被上訴人主張其提供系爭股
    票及股票轉讓過戶聲請書係讓李深淵向買家展現實力云云，
    僅屬被上訴人與李深淵間之事由，不得對抗伊，況經由查詢
    即可得知股數，欲展現實力洽談買家，由被上訴人出具委託
    授權書即可，被上訴人交付股票實體，顯與社會經濟之常情
    有違。縱認李深淵無代理權，被上訴人上開行為，客觀上足
    使伊善意信賴李深淵有代理權，亦有表見代理之事實，被上
    訴人仍應負民法第169條表見代理之授權人責任。如認李深
    淵非代理或表見代理被上訴人為讓與擔保借款之約定，李深
    淵係屬無權處分，伊係認為李深淵有讓與系爭股票之權利，
    而善意受讓系爭股票之占有，依民法第948條規定，伊占用
    系爭股票應受保護，被上訴人不得訴請返還等語，資為抗辯
    。並於本院上訴聲明：(一)原判決廢棄。(二)被上訴人在第一審
    之訴及假執行之聲請均駁回。
四、兩造不爭執之事實：
  (一)李深淵於87年7月間擔任永盛公司董事長，於87年8月4日出
    具股票借據予被上訴人，向被上訴人借用永盛公司股票280
    萬股（股票號碼002701至002900、000364至000409、000000
    0至0000000、0000000至16000），包含系爭股票200萬股在
    內，約定借用期間為三個月。
  (二)上訴人於87年8月5日出具收到擔保物即系爭股票之收據與訴
    外人吳鳳霞即李深淵之配偶收執，系爭股票背面背書欄未經
    系爭股票記名股東即被上訴人蓋印。
  (三)永盛公司於89年7月24日以1.36股換1股比例與元富證券股份
    有限公司合併，永盛公司為消滅公司。
  (四)上訴人於88年間對被上訴人及李深淵提出詐欺刑事告訴，經
    檢察官提起公訴，原法院以90年度易字第662號刑事判決被
    上訴人無罪，復經本院以91年度上易字第2703號刑事判決駁
    回檢察官之上訴確定。
五、被上訴人主張伊將系爭股票及股票轉讓過戶聲請書交付李深
    淵，僅在表明伊有意隨同李深淵一併出售股票及展現實力取
    信買家，並未授權李深淵為任何處分行為，李深淵擅自交付
    上訴人作為擔保，乃無權處分，未經伊追認，而上訴人占有
    系爭股票亦無善意受讓規定之適用，即為無權占有。伊未同
    意李深淵以系爭股票為讓與擔保而向上訴人借款，未與李深
    淵及上訴人間合意成立股票讓與擔保約定，亦無足使上訴人
    信賴李深淵有代理權而有表見代理之事實，依民法第767 條
    前段規定，得請求上訴人返還系爭股票等情，為上訴人所否
    認，並以前開情詞置辯。是以本件應審究之重點厥為：上訴
    人就系爭股票是否有占有之正當權源？茲詳述如後：
  (一)查系爭股票之所有權為被上訴人所有，系爭股票為李深淵因
    向上訴人借款而於87年8月5日交付上訴人，現仍為上訴人占
    有中之事實，為兩造所不爭執（本院卷第68、95、153頁）
    ，堪信此部分事實為真正。本件被上訴人主張上訴人無權占
    有系爭股票，依民法第767條前段規定，請求上訴人返還系
    爭股票，上訴人既就被上訴人為系爭股票所有權人及占有系
    爭股票之事實不爭執，而抗辯占有系爭股票非屬無權占有，
    依舉證責任分配原則，應由上訴人就其占有系爭股票有正當
    權源之事實負舉證責任。
  (二)次查被上訴人於87年8月4日將含系爭股票在內之280萬股永
    盛公司股票出借李深淵，除交付股票外，同時出具股票轉讓
    過戶聲請書一併交付李深淵。股票轉讓過戶聲請書之正面蓋
    有被上訴人原留存之印鑑，日期及受讓人欄均空白（未填寫
    ），並載明：「本股東持有下列股票業經轉讓受讓人，爰特
    檢同股票即請查照辦理過戶為荷。此致永盛證券股份有限公
    司」，此有股票借據、股票轉讓過戶聲請書（原審卷(一)第6
    、51頁）在卷可稽，堪信為真實。則李深淵係基於其與被上
    訴人之借貸關係而占有上開股票，核屬有權占有。
  (三)再查李深淵及其配偶吳鳳霞因前向上訴人借款，李深淵於87
    年8月5日委由吳鳳霞將系爭股票交付上訴人作為渠等借款之
    擔保，同時交付股票轉讓過戶聲請書予上訴人，上訴人即於
    當日出具收據與吳鳳霞。參諸被上訴人就李深淵向上訴人借
    款之事實不爭執（本院卷第154頁），且上訴人與李深淵簽
    訂之借款契約書（外放本院卷）約定：「……茲為乙方（李
    深淵、吳鳳霞）向甲方（上訴人）借款，雙方議定條件如左
    ：一金額：新台幣伍仟萬元正。二期間：六個月，自民國八
    十七年七月九日至八十八年元月二十一日止。……四擔保品
    ：乙方提供永盛證券股票伍佰萬股（每股壹拾元正）已收股
    票佰肆拾柒萬股，股票轉讓過戶聲請書七份計：出讓人…
    …吳榮霖：貳佰萬股……五乙方所開出的支票兌現後，甲方
    應退還乙方擔保品（股票）。六若乙方所開出的支票不能如
    期兌現，得將股票無條件過戶給甲方。」姑不論李深淵是否
    經過被上訴人同意得以系爭股票作為借款之擔保，借款契約
    書所載日期是否與事實相符。李深淵既確實陸續向上訴人借
    款，復將系爭股票、股票過戶轉讓聲請書透過履行輔助人吳
    鳳霞交付上訴人，衡諸經驗常情，顯係作為其向上訴人借款
    之擔保，上訴人抗辯係基於李深淵擔保借款而受讓系爭股票
    之占有，應屬可信。
  (四)按讓與擔保者係指債務人或第三人為擔保債務人之債務，將
    擔保標的物之財產權移轉於擔保權人，而使擔保權人在不超
    過擔保之目的範圍內，取得擔保標的物之財產權，於債務清
    償後，標的物應返還於債務人或第三人，債務不履行時，擔
    保權人得就該標的物受償之非典型擔保。又讓與擔保係以擔
    保債權之清償為經濟目的，不允許擔保權人因讓與擔保而獲
    取債權完全受償以外之不當利益，而債權人於債務人不履行
    債務時，如何就標的物取償，不外是確定地取得標的物之財
    產權，以抵償債務；變賣標的物，以其價金清償債權，無論
    何者，擔保權人應負有清算義務，以確定有無逾前開經濟目
    的。倘讓與擔保契約約定於債務不履行時，標的物之財產權
    當然歸屬於擔保權人者，本諸法律禁止流質契約之意旨，該
    部分之約定則屬無效，惟無礙於讓與擔保之有效成立，是於
    此情形，擔保權人仍負有清算義務，非當然取得標的物之所
    有權。本件上訴人基於讓與擔保，自李深淵受讓系爭股票而
    占有，雖借款契約書第六條約定，如李深淵不能如期兌現支
    票償還債務，李深淵須將股票無條件過戶上訴人，使上訴人
    因而取得系爭股票所有權，縱此約定有逾擔保債權清償之目
    的，依前說明，亦僅該約定部分無效，難認上訴人與李深淵
    讓與擔保之約定為無效。又在未經清算前，上訴人占有系爭
    股票乃基於讓與擔保之約定，非無權占有。查李深淵向被上
    訴人借用股票期限三個月雖已屆至，然李深淵尚未清償上訴
    人債務，亦未與上訴人清算債務，仍得占有系爭股票。則上
    訴人本於讓與擔保之約定，經李深淵交付而占有系爭股票，
    難謂無占有之正當權源。
  (五)被上訴人雖主張伊將系爭股票出借李深淵，未授與李深淵處
    分權限，李深淵所為讓與擔保，未經伊追認，不生效力等語
    。惟按動產之受讓人占有動產，而受關於占有規定之保護者
    ，縱讓與人無移轉所有權之權利，受讓人仍取得其所有權；
    又以動產所有權，或其他物權之移轉或設定為目的，而善意
    受讓該動產之占有者，縱其讓與人無讓與之權利，其占有仍
    受法律之保護，民法第801條、第948條定有明文。查被上訴
    人將股票交付李深淵，並於股票過戶轉讓聲請書上出讓人欄
    用印，交由李深淵對外洽談讓售事宜，李深淵係有權占有系
    爭股票。李深淵將系爭股票持之作為向上訴人借款之擔保，
    所成立之讓與擔保法律行為，並非無效，上訴人係基於該法
    律行為而受讓占有，縱李深淵無讓與系爭股票擔保之權利，
    依上開說明，上訴人占有系爭股票仍應受法律之保護。而李
    深淵就占有之系爭股票所為讓與擔保行為，依民法第943條
    規定，推定適法有權，被上訴人未提出證據為相反證明。且
    被上訴人交付股票，並於股票轉讓過戶聲請書上出讓人欄用
    印，受讓人欄則屬空白，參諸被上訴人所陳其擬與李深淵同
    進退一併出售股票，李深淵尋得適當之買家後願出讓股票權
    利。則李深淵於87年8月5日將系爭股票及被上訴人已用印之
    股票轉讓過戶聲請書交付上訴人時，足使上訴人信賴李深淵
    有讓與系爭股票擔保之權利，上訴人顯係善意受讓系爭股票
    之占有，依前開規定，上訴人之占有應受保護。又系爭股票
    為永盛公司發行之記名股票，並以被上訴人為記名股東，系
    爭股票背面出讓人欄並未蓋有被上訴人印章，然李深淵交付
    系爭股票予上訴人，並非設定質權，而係作為債權之擔保，
    於債務清償期屆至，如償還債務，李深淵則可取回系爭股票
    ，如未償還，依前說明，仍應經過清算，就系爭股票取償，
    上訴人未必能取得系爭股票之所有權。被上訴人主張系爭股
    票未背書以完成移轉所有權或質權設定手續，未提供「股票
    質權設定聲請書」，上訴人於收受系爭股票當時即知悉其不
    能因而取得系爭股票所有權或成為質權人，非屬善意受讓占
    有等語，尚非可取。
六、綜上所述，上訴人抗辯基於動產讓與擔保之約定而占有系爭
    股票，係有權占有，自屬可信，被上訴人主張上訴人無權占
    有系爭股票，為不足採。從而，被上訴人本於民法第767條
    前段物上請求權之法律關係，請求上訴人返還系爭股票為無
    理由，不應准許。其假執行之聲請亦失所附麗，應併予駁回
    。原審判命上訴人返還系爭股票，並為假執行之宣告，自有
    未洽。上訴意旨指摘原判決不當，求予廢棄改判，為有理由
    。自應由本院予以廢棄改判，如主文第二項所示。
七、本件事證已臻明確，兩造其餘攻擊防禦方法及未經援用之證
    據，經審酌後核與判決結果不生影響，爰不一一論述，附此
    敘明。
據上論結，本件上訴為有理由，依民事訴訟法第450條、第78 條
，判決如主文。
中    華    民    國    99    年    12    月    14    日
                  民事第十三庭
                      審判長法  官  蕭艿菁
                            法  官  楊絮雲
                            法  官  林麗玲
正本係照原本作成。
如不服本判決，應於收受送達後20日內向本院提出上訴書狀，其
未表明上訴理由者，應於提出上訴後20日內向本院補提理由書狀
（均須按他造當事人之人數附繕本）上訴時應提出委任律師或具
有律師資格之人之委任狀；委任有律師資格者，另應附具律師資
格證書及釋明委任人與受任人有民事訴訟法第466條之1第1項但
書或第2項（詳附註）所定關係之釋明文書影本。如委任律師提
起上訴者，應一併繳納上訴審裁判費。
中    華    民    國    99    年    12    月    15    日
                              書記官  陶美玲
附註：
民事訴訟法第466條之1（第1項、第2項）：
對於第二審判決上訴，上訴人應委任律師為訴訟代理人。但上訴
人或其他法定代理人具有律師資格者，不在此限。
上訴人之配偶、三親等內之血親、二親等內之姻親，或上訴人為
法人、中央或地方機關時，其所屬專任人員具有律師資格並經法
院認為適當者，亦得為第三審訴訟代理人。

司法院資訊處製作；財團法人民間司法改革基金會備份。
